臺灣高等法院刑事判決
111年度上易字第516號
上  訴  人  
即  被  告  江寶銀


選任辯護人  林銘龍律師
上列上訴人即被告因毀損債權案件，不服臺灣臺北地方法院110
年度易字第199號，中華民國111年1月27日第一審判決（起訴案
號：臺灣臺北地方檢察署108年度偵續字第291號），提起上訴，
本院判決如下：
    主  文
原判決關於江寶銀部分撤銷。
江寶銀犯損害債權罪，處有期徒刑貳月，如易科罰金，以新臺幣
壹仟元折算壹日。
    事  實
一、江寶銀前於民國105年3月25日，向陳○婷借款新臺幣（下同
    ）300萬元，約定借款期間1個月（下稱系爭借款），並開立
    發票日為同年4月30日、面額300萬元、付款人為臺灣中小企
    業銀行（下稱臺灣企銀）新店分行之支票1張（支票號碼：A
    E0000000號，下稱系爭支票），交付陳○婷作為還款之擔保
    。嗣江寶銀未依約於借款期間屆至後清償，陳○婷遂於105年
    5月4日向銀行提示系爭支票，然因江寶銀之存款不足而遭退
    票，陳○婷乃就系爭借款債權向臺灣臺北地方法院（下稱原
    審法院）聲請核發支付命令，經原審法院核發106年度司促字
    第15605號支付命令（下稱系爭支付命令）並於106年10月2
    日合法送達新北市○○區○○路000號11樓予江寶銀收受，於106
    年10月25日確定，陳○婷因此取得對江寶銀之強制執行名義
    （下稱系爭執行名義）。詎江寶銀身為債務人，明知陳○婷
    已取得系爭執行名義，且其無足夠資力清償全部債務，如將
    其所有之財產處分予任一特定債權人，可能損害陳○婷就系
    爭借款債權受償之機會與權利，竟於將受強制執行之際，基
    於意圖損害債權之故意，於106年11月13日將其所有位於新
    北市○○區○○路00巷00○0號未辦保存登記建物（下稱系爭房屋
    ）移轉予另名債權人高美仁（被訴損壞債權犯行業經原審法
    院判決無罪確定），並與高美仁一同至新北市稅捐稽徵處新
    店分處（下稱新北稅捐稽徵新店分處）辦理納稅義務人之變
    更登記，將系爭房屋作為其先前積欠高美仁債務之還款擔保
    ，以此方式處分其財產，致生損害於陳○婷之債權。嗣陳○婷
    持系爭執行名義向原審法院聲請強制執行，經原審法院核發
    禁止系爭房屋變更納稅義務人名義之執行命令，經新北稅捐
    稽徵新店分處回函表示系爭房屋已辦畢房屋納稅義務人名義
    變更，致執行無結果後，始查悉上情。
二、案經陳○婷訴請臺灣臺北地方檢察署檢察官偵查起訴。
    理  由
一、證據能力
　　按被告以外之人於審判外之陳述，雖不符前4條（刑事訴訟
    法第159條之1至第159條之4）之規定，而經當事人於審判程
    序同意作為證據，法院審酌該言詞陳述或書面陳述作成時之
    情況，認為適當者，亦得為證據；當事人、代理人或辯護人
    於法院調查證據時，知有第159條第1項不得為證據之情形，
    而未於言詞辯論終結前聲明異議者，視為有前項之同意，刑
    事訴訟法第159條之5第1項、第2項分別定有明文。本判決所
    引被告以外之人於審判外之供述證據，檢察官、上訴人即被
    告江寶銀及其辯護人於本院準備程序、審理時對於該等證據
    均未爭執證據能力（見本院卷第66、95至96頁），且迄至言
    詞辯論終結前均未聲明異議，審酌此等供述證據筆錄製作時
    之情況，並無違法不當及證明力明顯過低之瑕疵，以之作為
    證據應屬適當，復經本院依法踐行調查證據程序，揆諸前開
    規定，此等證據均具有證據能力。又本判決所援引之其他非
    供述證據，檢察官、被告及其辯護人於本院準備程序、審理
    時對於該等證據均未爭執證據能力（見本院卷第66至68、97
    至102頁），且無證據證明係公務員違背法定程序所取得，
    復無顯有不可信之情況或不得作為證據之情形，並經本院依
    法踐行調查證據程序，均具有證據能力。
二、認定事實所憑之證據及理由
　　訊據被告固不否認有於事實欄所示時間、地點，向告訴人陳
    ○婷借款300萬元，並開立系爭支票作為擔保，然尚未依約還
    款，即於106年11月13日將系爭房屋之納稅義務人變更為證
    人高美仁之事實，然否認有何毀損債權之犯行，辯稱：我有
    積欠高美仁債務，很多年了，陸續跟她借錢，所以才將系爭
    房屋過戶給高美仁作為債務還款之擔保，高美仁很早就要我
    登記等語。辯護人則為被告辯護略以：系爭房屋乃因國稅局
    調查有無繳納房屋稅等事項，故要求被告需辦理稅籍登記及
    繳納稅捐，並因此先辦理被告名義為稅籍名義人，被告早於
    向告訴人借款之前，即已積欠高美仁款項，故為了擔保或抵
    償先積欠高美仁之債務而應高美仁之要求將系爭房屋之納稅
    義務人移轉登記為高美仁以為擔保，被告根本無任何毀損告
    訴人債權之主觀犯意乃至於客觀行為，系爭房地實際上仍為
    被告所有，縱被告因擔保或償還所積欠高美仁欠款而移轉系
    爭房屋予高美仁，實際上亦僅係基於償還或擔保其他債權人
    而已，實無刑法毀損債權罪所欲處罰故意脫產或隱匿財產而
    讓債權人無法受償之情事，況被告於原審審理期間，盡力想
    辦法清償或提供不動產予告訴人進行擔保，亦為原審所確認
    且為告訴人所不否認，由此可證被告自始至終均無意圖、故
    意毀損告訴人債權之主觀犯意及客觀行為等語。經查：
㈠被告於105年3月25日向告訴人借款300萬元，約定借款期間1個
  月（即系爭借款），並開立系爭支票作為還款擔保，因其未依
  約於借款期間屆至後清償，經告訴人於105年5月4日提示系爭
  支票而因存款不足遭退票，告訴人乃於106年9月20日具狀向原
  審法院聲請對被告核發系爭借款債權之支付命令，經原審法院
  准許而於106年9月22日核發系爭支付命令後，系爭支付命令已
  於106年10月2日送達至新北市○○區○○路000號11樓，並於106年
  10月25日確定。嗣被告於106年11月13日至新北稅捐稽徵新店
  分處，將系爭房屋之納稅義務人變更為高美仁，告訴人則於10
  6年11月27日持系爭支付命令向原審法院聲請對被告為強制執
  行，惟因被告業已辦理系爭房屋納稅義務人名義變更登記而執
  行未果等情，業據被告坦承積欠告訴人借款並跳票、將系爭房
  屋移轉登記予高美仁（見108年度偵續字第291號【下稱偵續卷
  】第103頁），並經告訴人於警詢指述在卷（見他卷第67至68
  頁），且有系爭借款之匯款回條、系爭支票、退票理由單、系
  爭支付命令、送達證書、系爭支付命令確定證明書、原審法院
  民事執行處106年11月29日執行命令、新北稅捐稽徵新店分處1
  06年12月1日新北稅店二字第1063762656號函文、109年6月15
  日新北稅店二字第1095377824號函文及檢附之房屋增建稅籍及
  使用情形申報書、房屋稅現場訪查照片、契稅申報書（見他卷
  第25至37頁，偵續卷第141至152頁、106年度司促字第15605號
  影卷第23頁）在卷可稽，是此部分事實，首堪認定。
㈡被告雖於本院審理時辯稱：沒有收到系爭支付命令等語（見本
  院卷第105頁）。然系爭支付命令於106年10月2日送達被告位
  於新北市○○區○○路000號11樓居處，並由其本人蓋章收受，有
  蓋印「江寶銀」印章印文並勾選「已將文書付與應受送達人」
  、「本人」之送達證書附卷可稽（見106年度司促字第15605號
  影卷第23頁），業經合法送達，被告以前詞否認收受並知悉系
  爭支付命令，難謂可採。　
㈢被告至新北稅捐稽徵新店分處，將系爭房屋之納稅義務人變更
  為高美仁之行為，該當於將受強制執行之際，處分其財產：
⒈按刑法第356條損害債權罪之成立，係以債務人於將受強制執行
  之際，意圖損害債權人之債權，而毀壞、處分或隱匿其財產為
  要件；本罪係以保護債權人之債權受償可能性為其規範目的；
  所稱「執行名義」，以強制執行法第4條第1項各款所定之情形
  為準，包括民事確定判決、本票准予強制執行之裁定等；而所
  謂「將受強制執行之際」，則指債務人對債權人所負之債務，
  經債權人對之取得強制執行名義後，至強制執行程序尚未終結
  以前之期間而言（最高法院109年度台上字第1526號判決意旨
  參照）。又強制執行，依假扣押、假處分、假執行之裁判及其
  他依民事訴訟法得為強制執行之裁判為之；債務人對於支付命
  令未於法定期間合法提出異議者，支付命令得為執行名義，強
  制執行法第4條第1項第2款，民事訴訟法第521條第1項分別定
  有明文。
⒉告訴人向原審法院聲請對被告核發系爭借款債權之支付命令，
  經原審法院核發系爭支付命令後，系爭支付命令已於106年10
  月2日送達被告本人，並於106年10月25日確定之事實，業經認
  定如前。依此，告訴人於106年10月25日後，已就系爭借款債
  權取得執行名義，是被告於106年11月13日將系爭房屋移轉給
  高美仁，並至新北稅捐稽徵新店分處，將系爭房屋之納稅義務
  人變更為高美仁時，告訴人實已取得強制執行名義，被告上開
  行為，即屬「債務人於將受強制執行之際」「處分其財產」之
  情形。
㈣被告處分系爭房屋之行為，客觀上已損害告訴人之債權，主觀
  上並有損害告訴人債權之故意：
⒈所謂損害債權人之債權，係指債務人減少其積極財產，如讓與
  所有權、設定他物權、免除債權等，或增加消極財產如承擔債
  務，因而足以減少其一般財產，削弱共同擔保，使債權受有損
  害而不能完全受清償而言。又債務人之財產乃債權人債權之總
  擔保，已取得執行名義參與分配者，除具有優先受償權者外，
  債權人應就債務人可受執行之財產平均受償，並由法院依法分
  配，若將其處分予特定債權人，勢必容易造成其他債權人之債
  權無法獲償或不能圓滿受償之情形，而危及其他債權人受償之
  可能性，是債務人若明知將受強制執行，且有財產可供執行，
  但未告知取得執行名義之債權人即擅自處分財產償還債務，縱
  其所清償之債務確係存在，自仍危及其他債權人債權受償之可
  能性，足以損害其他債權人之債權。
⒉被告所稱其將系爭房屋移轉給高美仁，並辦理納稅義務人變更
  登記之原因，係因其有積欠高美仁債務，所以同意高美仁之請
  求，將系爭房屋移轉給高美仁作為債務擔保等情，核與證人高
  美仁於偵查及原審審理中證稱：我跟江寶銀是好朋友，她將系
  爭房屋移轉給我是因為她欠我錢，她以前做茶葉都會跟我調錢
  ，我方便都會借錢給她，之前她有借有還，從移轉系爭房屋前
  3、4年開始，慢慢累積，從20至50萬元不等，有一筆是113萬3
  ,000元，總共600萬餘元，因為江寶銀沒有給我擔保，所以我
  提議將系爭房屋移轉給我，當時因為系爭房屋繳納稅金時須要
  丈量，她請我去幫忙，我覺得建物不錯，所以提議拿系爭房屋
  作擔保，等以後她還清我再把建物給她；借款中匯款有100多
  萬元，其他用現金零零星星20至30萬元不等，借款本金是300
  多萬元，當時我們沒有特別約定利息，她本人是欠我300多萬
  元，但還有很多我幫她跟朋友調錢，我有背書，所以算我借的
  錢，一開始有借有還，有些她有寫本票，有些沒有，因為她沒
  有再繼續還錢給我，我主動要求她將系爭房屋過戶給我等語（
  見107年度偵字第21866號卷【下稱21866偵卷】第95至96頁，
  原審易字卷第337、349至351頁）大致相符，再參被告所提出
  之存摺內頁交易明細及本票（見原審易字卷第136至141頁），
  顯示高美仁曾於104年9月17日匯款113萬3000元至被告之臺灣
  企銀帳戶，被告則曾於103至104年間陸續開立20萬元、30萬元
  、40萬元、50萬元及113萬3,000元本票給高美仁，以及被告曾
  因積欠他人高達數百萬元之債務，而遭案外人林○義、洪○男、
  李○惠先後提起告訴等節（見21866偵卷第70至71頁、偵續卷第
  110頁），足見被告於案發前，因財務狀況不佳，在外積欠相
  當債務，而高美仁於案發前，即與被告有相當數額之金錢往來
  ，並曾以匯款或現金方式借款給被告等事實，堪可認定。
⒊被告與高美仁於案發前，固如前述有金錢往來、借款之關係，
  然依照前揭說明，縱使被告目的係在提供特定債權人（即高美
  仁）債務擔保，其未告知業已取得執行名義之告訴人，即擅自
  處分系爭房屋予特定他人之行為，客觀上仍減少對告訴人債務
  之總擔保，損及告訴人公平受償權利及債權。又如前述，被告
  除系爭借款外，對外尚積欠數百萬元之高額債務，而依稅務電
  子閘門財產所得調件明細表所示，其於106年間之名下財產僅
  有板信商業銀行股份有限公司之投資，財產總額為3,520元，
  所得僅有薪資25萬9,272元及股利40元（見偵續卷第135至136
  頁），顯見其於移轉系爭房屋給高美仁時，經濟狀況不佳，更
  無資力清償全部積欠之債務，則其對於將名下具有相當經濟價
  值之系爭房屋移轉給單一、特定債權人（即高美仁）後，其自
  身財產之價值將大幅減少，剩餘財產遠不足償還積欠之全部債
  務，故此舉將使告訴人在內其他債權人之債權，更難獲得清償
  一事，自當知悉甚明，足認被告於本案行為時，主觀上確實知
  悉其行為將損及告訴人之債權，而有損害告訴人債權之故意。
⒋再者，依高美仁所述其與被告有金錢往來已近10年，其係被告
  之好朋友、好姊妹，其覺得被告很辛苦，會調錢給被告等語（
  見21866偵卷第95頁、原審易字卷第337頁），以及高美仁取得
  系爭房屋後，僅作為擔保使用，並未設法取償、拍賣，甚至因
  為信任而將系爭房屋繼續由被告管理使用，同意被告於還錢時
  再返還系爭房屋之後續舉止（見原審易字卷第351至353頁），
  暨被告係於106年10月2日「本人蓋章親收」系爭支付命令（見
  106年度司促字第15605號影卷第23頁）後，始於106年11月13
  日將系爭房屋移轉給高美仁，並親自至新北稅捐稽徵新店分處
  辦理納稅義務人變更登記之本案發生時序，可認被告確係於「
  親自收受系爭支付命令後」，同意將系爭房屋移轉給與其較為
  親近、情誼密切，且願意配合其狀況通融還款、處分系爭房屋
  之債權人高美仁，審酌被告移轉系爭房屋之時機、對象，顯然
  有利於被告保有系爭房屋不致遭告訴人查封、拍賣，實難認其
  移轉系爭房屋一事，與收受系爭支付命令全然無關，或無損害
  告訴人債權之意圖。況參以被告於原審審理中，自承其知悉遭
  債權人聲請核發支付命令、即將強制執行之後，不能將名下財
  產移轉給他人等語（見原審易字卷第355頁)，更證其於「本人
  蓋章簽收」系爭支付命令，能知悉系爭支付命令之內容後，將
  系爭房屋移轉高美仁之行為，確係在知悉會損害告訴人之債權
  下，仍執意為之，其主觀上自有毀損債權之故意及意圖無訛。
  至被告於法院審理期間，與告訴人間洽談清償、提供擔保或調
  解事宜，無非因本案涉訟後，續與告訴人協調雙方債權債務糾
  紛事宜，核於本案事實認定無影響。從而，被告及其辯護人以
  前詞辯稱其將系爭房屋移轉給高美仁僅係作為債務擔保，主觀
  上並無毀損債權之意圖或故意云云，並非可採。
㈤至公訴意旨雖以被告與高美仁就彼此間借款之數額供述不一，
  未能提出相關證據以實，以及高美仁取得系爭房屋後，仍將系
  爭房屋提供被告使用、被告之子鍾文軒設籍、被告之友人詹忠
  義居住等事實，認定被告係在明知並未積欠高美仁鉅額債務之
  情形下，將系爭房屋無償贈與高美仁。然查，被告與高美仁間
  確有相當金錢往來、借款之關係，業據被告於原審審理中提出
  前述證據，並經本院認定如前，足認高美仁係因債務擔保而取
  得系爭房屋、成為系爭房屋之稅籍名義人，尚非直接因贈與取
  得或抵償系爭房屋，是起訴書犯罪事實欄關於被告未積欠高美
  仁債務、無償贈與系爭房屋之記載，容有誤會，特予說明。
三、法律適用
㈠刑法第2條第1項規定「行為後法律有變更者，適用行為時之法
  律。但行為後之法律有利於行為人者，適用最有利於行為人之
  法律」，係規範行為後法律變更所生新舊法比較適用之準據法
  ；該條規定所稱「行為後法律有變更者」，包括犯罪構成要件
  有擴張、減縮，或法定刑度有變更等情形。故行為後應適用之
  法律有上述變更之情形者，法院應綜合其全部罪刑之結果而為
  比較適用。惟若新、舊法之條文內容雖有所修正，然其修正內
  容與罪刑無關，僅為文字、文義之修正、條次之移列，或將原
  有實務見解及法理明文化等無關有利或不利於行為人之情形，
  則非屬上揭所稱之法律有變更，亦不生新舊法比較之問題，而
  應依一般法律適用原則，逕行適用裁判時法。故行為後法律若
  有修正，不論是否涉及前揭法律變更，抑或僅係無關行為人有
  利或不利事項之修正，法院應綜合法律修正之具體內容，於理
  由內說明有無刑法第2條第1項所規定「行為後法律有變更」之
  情形及應適用之法律，始屬適法（最高法院107年度台上字第4
  438號判決意旨參照）。查被告行為後，刑法第356條雖於108
  年12月25日修正公布，並於同年月27日生效施行，惟修正後之
  規定係依刑法施行法第1條之1第2項前段規定，將原本按銀元
  計算之罰金修正為新臺幣數額，其修正結果不生有利或不利於
  行為人之情形，自非法律變更，亦無新舊法比較之問題，而應
  依一般法律適用原則，逕行適用裁判時法。
㈡核被告所為，係犯刑法第356條之損害債權罪。 
四、撤銷改判之理由　
㈠原審審理後認為被告犯行事證明確，予以論罪科刑，固非無 見
  。惟按刑罰之量定，固屬法院自由裁量之職權行使，惟刑事審
  判之量刑，旨在實現刑罰權之分配的正義，故法院對科刑判決
  之被告量刑，應符合罪刑相當原則，使罰當其罪，此所以刑法
  第57條明定科刑時應審酌一切情狀，尤應注意該條所列各款情
  形，以為科刑輕重之標準（最高法院95年度台上字第1779號判
  決意旨參照）；再法院對於被告之量刑，亦應受比例原則與平
  等原則等一般法律原則之支配，以期達成客觀上之適當性、相
  當性與必要性之價值要求；又行為人犯後悔悟之程度，是否力
  謀恢復原狀或與被害人達成和解，及其後是否履行和解條件，
  以彌補被害人之損害，均攸關於法院判決量刑之審酌，且基於
  「修復式司法」理念，國家亦有責權衡被告接受國家刑罰權執
  行之法益與確保被害人損害彌補之法益，務必使二者間在法理
  上力求衡平。查被告與告訴人業於111年6月9日在原審法院民
  事調解庭達成調解，被告當庭給付告訴人15萬元，餘款285萬
  元約定自111年10月起按月分期給付，有原審法院民事調解庭
  調解筆錄影本（見本院卷第113至114頁）及其附件臺灣新北地
  方法院債權憑證影本、新北市新店地政事務所他項權利證明書
  （見本院卷第115至117頁）、本院公務電話紀錄（見本院卷第
  109頁）等附卷可稽，原審未及審酌被告與告訴人達成上開調
  解並給付15萬元之情，原審就此與被告犯罪後態度之科刑輕重
  有關之事項未及審酌，量刑基礎已與本院審酌科刑之情狀有所
  不同，原審就被告所為量刑難謂允當。被告提起上訴執前詞否
  認犯罪為無理由，惟原判決此部分既有前開未合之處，仍屬無
  可維持，自應由本院將原判決關於被告部分予以撤銷改判。
㈡爰以行為人之責任為基礎，審酌被告於行為時已年逾62歲，有
  相當之智識能力與社會經驗，知悉與他人間發生債權債務糾紛
  ，在債權人已循法律途徑解決紛爭尚未有結果時，不得為求卸
  責或有利於自己之結果，而任意處分所有之財產，仍於收受系
  爭支付命令，名下財產隨時可能遭強制執行之情形下，任意將
  系爭房屋移轉給其屬意之友人，致告訴人聲請強制執行後，因
  無任何可受償之財產而受有損害，被告犯後否認犯行，然已將
  他人新北市烏來區之土地（應有部分30分之4）設定最高限額
  抵押權1,500萬元（包含其與告訴人約定之違約金每萬元每日3
  0元）予告訴人，並與告訴人於111年6月9日在原審法院民事調
  解庭達成調解，被告當庭給付告訴人15萬元，餘款285萬元約
  定自111年10月起按月分期給付等情，業如前述，兼衡系爭借
  款之數額、逾期未清償債務之期間長達5年多、系爭房屋有相
  當價值、被告過往素行、犯罪動機、目的、手段，暨被告自述
  商職肄業之智識程度，曾從事茶葉加工之工作經歷，每年收入
  、目前經濟狀況不佳、家庭成員、尚有父母須扶養之家庭狀況
  （見原審易字卷第360頁）等一切情狀，量處如主文第2項所示
  之刑，並諭知易科罰金之折算標準。　
據上論斷，應依刑事訴訟法第369條第1項前段、第364條、第299
條第1項前段，刑法第356條、第41條第1項前段，刑法施行法第1
 條之1第1項、第2項前段，判決如主文。 
本案經檢察官游忠霖提起公訴，檢察官謝宗甫到庭執行職務。
中　　華　　民　　國　　111 　年　　6 　　月　　30　　日
                  刑事第十八庭  審判長法  官  何俏美
                                      法  官  陳海寧
                                      法  官  葉乃瑋 
以上正本證明與原本無異。
不得上訴。
                                      書記官  程欣怡
中　　華　　民　　國　　111 　年　　6 　　月　　30　　日
附錄：本案論罪科刑法條全文　　　　　　　　　　　　　　　
刑法第356條
債務人於將受強制執行之際，意圖損害債權人之債權，而毀壞、
處分或隱匿其財產者，處2年以下有期徒刑、拘役或1萬5千元以
下罰金。